最高法院刑事判決　　　　　　　　　　　　　　　九十一年度台上字第一三七三號
　　上　訴　人　甲○○
　　選任辯護人　張居德律師
　　　　　　　　巫維仁律師
右上訴人因貪污案件，不服台灣高等法院台中分院中華民國九十年八月二十八日第二
審更審判決（九十年度重上更(一)字第一一一號，起訴案號：台灣台中地方法院檢察署
八十四年度偵字第一一五九九號、第一一六○○號、第一二八七一號、第一三五五六
號），提起上訴，本院判決如左：
    主  文
原判決撤銷，發回台灣高等法院台中分院。
    理  由
本件原判決認定：上訴人甲○○所駕駛掃街車所使用之油票，係其所保管之公有財物
，應按實申領，如有剩餘，其所剩餘之油票應依規定繳回，詎其竟意圖為自己不法之
所有，於民國（下同）八十四年七月五日，將前一日委由江耀勳代領其駕駛掃街車之
高級柴油油票三十張（每張二十公升，每公升十一‧九元）易持有為所有之犯意予以
侵占入己，並於同日持往五權西路加油站交予林明彥，而林明彥則基於意圖為第三人
不法所有之犯意予以幫助侵占後，擬利用客戶未索取統一發票之機會，以油票抵充油
款之方式，予以兌換成現金後，再交給上訴人；嗣林明彥於八十四年七月十二日因涉
嫌偽造試桶記錄及侵占洗衣費等情事，經法務部調查局台中市調查站（以下簡稱台中
市調查站）人員約談後，於當日晚上八時三十分許以電話告知上訴人欲將油票交由政
風室處理，上訴人乃於翌日即八十四年七月十三日上午七時三十分許，至台中市○○
○路加油站欲向林明彥取回油票遭拒，又於同日八時四十五分許，至台中市○○○路
加油站，適遇調查人員在該加油站調取資料，經林明彥主動向調查人員提出油票而當
場查獲上訴人，並扣得上訴人前揭交由林明彥準備乘機兌換現金之高級柴油油票三十
張等情。因而撤銷第一審關於上訴人部分之判決，改判論處上訴人依據法令從事公務
之人員侵占公有財物罪刑，固非無見。
惟查：一、有罪判決書之事實一欄，為其適用法律之基礎，法院應將依職權認定與論
罪科刑有關之事實，翔實記載，然後於理由內逐一說明其憑以認定之證據，並使事實
認定與理由說明，互相適合，方為合法。貪污治罪條例處罰之犯罪主體，依該條例第
二條、第三條之規定，以依據法令從事公務之人員、受公務機關委託承辦公務之人或
該各人員之共犯為限。原判決理由內說明上訴人係台中市環境保護局駕駛編號五九○
號掃街車之司機，係依據法令從事公務之人員，並論以修正前貪污治罪條例第四條第
一項第一款之侵占公有財物罪；但事實欄僅載稱上訴人所駕駛掃街車所使用之油票，
係其所保管之公有財物，其竟意圖為自己不法之所有，易持有為所有之犯意，將其領
取掃街車之高級柴油油票三十張侵占入己等情，對於上訴人如何係具備依據法令從事
公務之人員之犯罪主體身分要件，並未於事實欄內記載明確，致其理由失所依據，於
法自有未合。二、刑法第三十條之所謂幫助，係指與正犯以助力，使其便利實施犯罪
行為而言，固不分其為事前幫助或事中幫助，均可成立幫助犯；然如其資以助力時，
正犯之犯罪行為已經完成，則除另應成立他罪外，自不能再論以該正犯之幫助犯，即
無所謂事後幫助之可言（本院二十二年上字第九九六號、二十三年上字第五五一一號
、二十八年上字第一一五六號判例可資參照）。原判決事實認定上訴人易持有為所有
之犯意，將其領取掃街車之高級柴油油票侵占入己，並持往五權西路加油站交予林明
彥，由林明彥基於意圖為第三人不法所有之犯意予以幫助侵占後，擬利用機會為其兌
換成現金；並於理由第二項說明侵占罪係即成犯，上訴人變易持有之意思為所有後，
其侵占之犯行即已成立，林明彥自無由與之成立共同正犯之餘地各等情。準此，上訴
人侵占油票之犯罪行為，已於其基於意圖為自己不法之所有，易持有為所有之犯意時
，即已完成，其嗣後將侵占所得之油票交付林明彥，伺機換成現金，林明彥縱資以助
力，亦無從再幫助其實施侵占行為，然原判決仍認定林明彥係上訴人侵占犯行之幫助
犯，難認無適用法則不當之違誤。再者，林明彥於台中市調查站供稱其案發時係擔任
上開加油站站長，職責為：１．每日油罐車洩油收油工作；２．工讀生上班之調配；
３．上級交代事項及客戶突發事件之處理；４．每日營業款項之繳庫及各種報表之製
作等情，另於原審證稱站長不用排班操作加油槍，僅「有時很忙時，要幫忙引導車輛
，只有試桶時，站長才有可能操作加油槍，但試桶時，也有可能是工讀生操作，不一
定」、「我無法預知前來加油的客人索不索取發票，也沒有這種事」云云（見本案第
一一五九九號偵查卷第十二、十三頁，原審更(一)卷第四十五至四十七頁）。原審未深
入調查林明彥有無自行操作加油槍為顧客加油之情事，及是否有事先問明加油客人不
索取發票之機會，而以上訴人交付之油票為其兌換現金之可能，竟依據林明彥於原審
所供：「只有試桶時，站長才有可能操作加油槍。加油客人如使用油票，就不用開立
發票。泵島機如故障，有預備的收銀機來處理。如果使用油票加油，不論使用泵島機
或收銀機，都不需要打統一發票，可以按一個按鍵『使用油票』，發票就不會跑出來
」等語，認定「被告（上訴人）自己或可以利用加油工人事先問明加油客人不索取發
票之機會，按上『使用油票』鍵，以被告交付之油票抵充，換取現金」等情（見原判
決第五頁），致認定事實與所採用之證據不相適合，難謂無調查職責未盡及證據上理
由矛盾之違誤。三、原判決認定上訴人於八十四年七月五日所侵占之油票，係其前一
日始委由江耀勳代其領取，並依據證人即同為台中市環境保護局駕駛掃街車司機呂國
基、陳哲明與上訴人之供述，認定上訴人每月駕駛掃街車，應有剩餘油票等情。然上
訴人將本件領取之油票悉數侵占，是否係因其尚持有節餘未繳回之油票，足供其所駕
駛掃街車於翌次領取前使用之故，即上訴人之侵占油票與其持有剩餘之油票間，於認
定犯罪事實之論證有何必然之關聯性，未臻明瞭；原審未併注意審酌及此，亦嫌疏
。以上諸端，或為上訴意旨所指摘，或為本院得依職權調查之事項，應認原判決仍有
撤銷發回更審之原因。原判決關於不另諭知上訴人無罪部分，既經檢察官起訴書指明
與前開論罪部分有裁判上一罪關係，依審判不可分原則，應一併撤銷發回，附予說明
。
據上論結，應依刑事訴訟法第三百九十七條、第四百零一條，判決如主文。
中      華      民      國    九十一    年      三      月     十四     日
                              最高法院刑事第十一庭
                                  審判長法官  呂  潮  澤
                                        法官  白  文  漳
                                        法官  陳  世  雄
                                        法官  孫  增  同
                                        法官  林  開  任
      右正本證明與原本無異
                                              書  記  官
中      華      民      國    九十一    年      三      月     十九     日
